【裁判字號】    98,易,1654
【裁判日期】    980630
【裁判案由】    詐欺
【裁判全文】
臺灣臺北地方法院刑事判決              98年度易字第1654號
公  訴  人  臺灣臺北地方法院檢察署檢察官
被      告  丙○○
上列被告因詐欺案件，經檢察官提起公訴（98年度偵緝字第1208
號），被告於本院準備程序中就被訴事實為有罪之陳述，經法官
告知簡式審判程序意旨，並聽取公訴人及被告意見後，經本院合
議庭裁定由受命法官獨任進行簡式審判程序，判決如下：
    主  文
丙○○幫助意圖為自己不法之所有，以詐術使人將本人之物交付
，處有期徒刑月，如易科罰金，以銀元佰元即新臺幣玖佰元
折算壹日。
    犯罪事實
一、丙○○自民國91年10月6日退休，復與其妻離異後，即離家
    淪為街友，嗣因生活困頓，為謀飽餐，而於93年間應允藍豐
    哲（前於豐珮汽車實業公司擔任財務經理，其所涉詐欺等案
    件，業經本院95年訴字第673號判決確定）之要求，以每日
    新臺幣（下同）500元之代價（惟丙○○實際僅得1000元）
    ，由丙○○以自己名義向設於屏東市○○路255號之合作金
    庫銀行屏南分行（下稱合作金庫），申請開立帳號00911-2
    之支票存款帳戶，其明知支票係社會經濟交易上之重要支付
    工具，一般人收購他人名義之空白支票使用，常與詐欺取財
    之犯罪密切相關，且取得他人空白支票之目的，在於收取贓
    物及掩飾犯行不易遭人追查，又對於提供空白支票之行為本
    身，雖無引發他人萌生犯罪之確信，但仍不顧他人所可能遭
    受之危險，竟基於縱若有人持以犯詐欺取財罪亦不違反其本
    意之幫助之犯意，將前開合作金庫所發予空白支票本交予藍
    豐哲，並任由藍豐哲自行刻製「丙○○」之印章，據以開立
    支票使用。嗣藍豐哲取得上開空白支票本後，於93年10月間
    ，簽立如附表編號一所示支票，並於支票背面偽造「蔡高盛
    」之背書，以為擔保支票付款之意思，再將支票交付與乙○
    ○而行使之，以作為給付乙○○前為其打字、印刷及影印之
    費用；再於94年2月間，藍豐哲致電乙○○，訛稱豐珮公司
    欲發放年終獎金需款甚急，而向乙○○借款，言明借貸期間
    僅1個月，將於94年3月份償還，使乙○○誤信為真，而先後
    多次匯款至藍豐哲指定之帳戶共計91萬元，藍豐哲並於乙○
    ○匯款後，於94年3月間某日，簽立如附表編號二所示之支
    票，並於支票背面偽造「蔡高盛」之簽名背書，作為擔保還
    款之意，而交付予乙○○而行使之，足以生損害於蔡高盛、
    乙○○及票據流通之正確性。嗣如附表所示支票2紙屆期經
    乙○○提示，均因存款不足遭退票，藍豐哲亦逃逸無蹤，乙
    ○○始知受騙。
二、案經乙○○訴由臺灣板橋地方法院檢察署檢察官呈請臺灣高
    等法院檢察署檢察長令轉臺灣臺北地方法院檢察署檢察官偵
    查起訴，丙○○於本院準備程序中就被訴事實為有罪之陳述
    ，經告知簡式審判程序之旨，並聽取當事人之意見後，經本
    院合議庭裁定由受命法官獨任進行簡式審判程序。
    理  由
一、訊據被告丙○○對於上揭犯罪事實坦承不諱，核與告訴人乙
    ○○之指訴情節相符，復有附表所示支票影本及退票理由單
    各2紙、本院95年訴字第673號刑事判決在卷可按，被告自白
    與事實相符，應可採信。本件事證明確，被告犯行堪以認定
    ，應予依法論科。
二、被告行為後，刑法業於94年2月2日修正公布，95年7月1日起
    施行。按行為後法律有變更者，適用行為時之法律，但行為
    後之法律有利於行為人者，適用最有利於行為人之法律，修
    正後刑法第2條第1項定有明文。此條規定係規範行為後法律
    變更所生新舊法律比較適用之準據法，本身尚無新舊法比較
    之問題，於新法施行後，應一律適用新法第2條第1項之規定
    ，為「從舊從輕」之比較。而本次法律變更，比較時應就罪
    刑有關之共犯、未遂犯、想像競合犯、牽連犯、連續犯、結
    合犯，以及累犯加重、自首減輕暨其他法定加減原因（如身
    分加減）與加減例等一切情形，綜其全部罪刑之結果而為比
    較（最高法院95年5月23日95年度第8次刑事庭會議決議參照
    ）。經查：法定刑罰金部分，依修正後刑法第33條第5款之
    規定，最低額為新臺幣1,000元，惟依被告行為時之刑法第
    33條第5款規定，罰金之最低額僅新臺幣3元。比較修正前後
    之刑罰法律，適用修正後之規定，對被告顯未有利，揆諸前
    揭最高法院決議及修正後刑法第2條第1項之「從舊從輕」原
    則，適用94年2月2日修正前之刑罰法律，對被告較為有利，
    自應整體適用修正前刑法之相關規定。
三、按刑法上之幫助犯，係對於犯罪與正犯有共同之認識，而以
    幫助之意思，對於正犯資以助力，未參與實施犯罪構成要件
    之行為者而言（參照最高法院88年度臺上字第1270號判決意
    旨）。本件被告係基於幫助同案被告藍豐哲犯詐欺罪而提供
    空白支票本，且並無任何積極證據證明有參與實施詐欺取財
    之犯罪構成要件行為，是核被告所為，係犯刑法第30條第1
    項、第339條第1項之幫助詐欺取財罪。又被告提供空白支票
    本予藍豐哲之幫助犯行，應依刑法第30條第2項之規定，按
    正犯之刑減輕之。爰審酌被告之刑案前科紀錄，素行尚可，
    本件提供空白支票本幫助他人詐欺之犯行，雖有可議，惟因
    被告其時已淪為街友，無所依憑之生活狀況，以致涉犯本案
    ，其犯罪動機亦有可憫，告訴人所受損害非輕，被告於犯後
    復坦承犯行，非無悔意，態度尚可，且被告本身並未實際參
    與詐欺取財犯行，及被告為國小肄業之智識程度等一切情狀
    ，量處如主文所示之刑，關於易科罰金部分，被告於行為時
    之刑法第41條第1項前段規定：「犯最重本刑為5年以下有期
    徒刑以下之刑之罪，而受6個月以下有期徒刑或拘役之宣告
    ，因身體、教育、職業、家庭之關係或其他正當事由，執行
    顯有困難者，得以1元以上3元以下折算1日，易科罰金」，
    又被告行為時之易科罰金折算標準，修正前罰金罰鍰提高標
    準條例第2條前段（現已刪除）規定，就其原定數額提高為
    100 倍折算1日，則本件被告行為時之易科罰金折算標準，
    如以銀元300元折算1日，經折算為新臺幣後，即應以新臺幣
    900 元折算為1日。惟95年7月1日修正公布施行之刑法第41
    條第1項前段則規定：「犯最重本刑為5年以下有期徒刑以下
    之刑之罪，而受6個月以下有期徒刑或拘役之宣告者，得以
    新臺幣1000元、2000元或30 00元折算1日，易科罰金」，比
    較修正前後之易科罰金折算標準，以95年7月1日修正公布施
    行前之規定，較有利於被告等，則應依刑法第2條第1項前段
    ，適用修正前刑法第41條第1項前段規定，諭知被告易科罰
    金之折算標準。
四、中華民國九十六年罪犯減刑條例第5條規定：「本條例施行
    前，經通緝而未於中華民國96年12月31日以前自動歸案接受
    偵查、審判或執行者，不得依本條例減刑。」其立法理由謂
    ：「一、按通緝犯乃惡意逃避法律制裁，本無接受裁判及悔
    改之意，如嗣後經逮捕到案仍施予減刑，不啻有鼓勵民眾藐
    視法律之誤識，且對本條例施行前，因不知政府即將辦理減
    刑而自動到案服刑完畢之受刑人，因無法享受減刑寬典，尤
    難謂平。為維護法律尊嚴及消弭上述不公平現象，爰定明依
    本條例應減刑之通緝犯須於一定期限內自動歸案接受偵查、
    審判或執行，始能獲邀減刑寬典。二、將自動歸案截止日期
    定為96年12月31日，以免案件遷延，喪失減刑鼓勵犯罪人早
    日更生之美意。」由此可知，上開減刑條例第5條之適用時
    機，限於「96年7月15日以前（包含當日）」經通緝，未於
    「96年7月16日施行起至96年12月31日以前（包含當日）」
    自動歸案，才不得依本條例減刑（臺灣高等法院暨所屬法院
    96年法律座談會刑事類提案第38號審查意見參照）。本案犯
    罪時間係在96年4月24日以前，且係於95年3月16日經臺灣臺
    北地方法院檢察署通緝，有該署95年3月16日甲○大成緝字
    第1160號通緝書在卷可查，係於前開減刑條例施行前經通緝
    者，惟遲至97年10月12日始經緝獲，雖另於98年2月27日再
    經臺灣臺北地方法院檢察署通緝，有該署98年2月27日甲○
    玲偵成緝字第644號通緝書可查，然因被告第一次經通緝係
    於96年7月15日之前，而未於96年12月31日前自動歸案，自
    應依中華民國九十六年罪犯減刑條例第5條規定，不得減刑
    。
據上論斷，應依刑事訴訟法第273條之1第1項、第299條第1項前
段，刑法第2條第1項前段、第339條第1項、第30條第1項前段、
第2項，修正前刑法第41條第1項前段，廢止前罰金罰鍰提高標準
條例第2條，現行法規所定貨幣單位折算新臺幣條例第2條，刑法
施行法第1條之1，判決如主文。
本案經檢察官柯木聯到庭執行職務
中    華    民    國    98    年    6     月    30    日
                  刑事第八庭    法  官  楊蕙芬
以上正本證明與原本無異。
如不服本判決應於收受送達後10日內向本院提出上訴書狀，並應
敘述具體理由；其未敘述上訴理由者，應於上訴期間屆滿後20日
內向本院補提理由書（均須按他造當事人之人數附繕）「切勿逕
送上級法院」。
                                書記官  馬正道
中    華    民    國    98    年    6     月    30    日
附表：
┌─────┬─────┬─────┬─────┬─────┬─────┐
│   編號   │  付款人  │  發票人  │ 支票號碼 │ 票面金額 │票載發票日│
│          │          │          │          │（新臺幣：│          │
│          │          │          │          │元）      │          │
├─────┼─────┼─────┼─────┼─────┼─────┤
│   一     │合作金庫銀│ 丙○○   │ EK0000000│3萬5000   │94年3月5日│
│          │行屏南分行│          │          │          │          │
├─────┼─────┼─────┼─────┼─────┼─────┤
│   二     │合作金庫銀│ 丙○○   │ EK0000000│100萬     │94年3月5日│
│          │行屏南分行│          │          │          │          │
└─────┴─────┴─────┴─────┴─────┴─────┘
附錄法條：
中華民國刑法第339條
（普通詐欺罪）
意圖為自己或第三人不法之所有，以詐術使人將本人或第三人之
物交付者，處5年以下有期徒刑、拘役或科或併科1千元以下罰金
。
以前項方法得財產上不法之利益或使第三人得之者，亦同。
前二項之未遂犯罰之。


司法院資訊處製作；財團法人民間司法改革基金會備份。
